臺灣臺南地方法院民事判決
111年度家繼簡字第35號
原      告  羅雪香

訴訟代理人  沈聖瀚律師
被      告  羅王你
            羅美華

兼  共  同
訴訟代理人  羅鳳眉
被      告  羅平定

上列當事人間請求分割遺產事件，經本院於民國111年8月22日言
詞辯論終結，判決如下：
    主      文
兩造公同共有如附表二所示被繼承人羅其清之遺產，准依如附表
二所示之方法分割。
原告其餘之訴駁回。
訴訟費用新臺幣參仟參佰壹拾元，由被告羅王你、被告羅美華、被告羅平定、被告羅鳳眉各負擔新臺幣伍佰叁拾元，餘由原告負擔。　　　　　　　　　　　
    事實及理由
一、原告主張：
　（一）緣被繼承人羅其清於民國110年7月5日死亡，被告羅王
        你為被繼承人羅其清之配偶，原告羅雪香、被告羅平定
        、羅美華、羅鳳眉為被繼承人羅其清之子女，是兩造均
        為被繼承人羅其清民法第1138條之法定繼承人，被繼承
        人羅其清遺有如附表一所示之遺產尚未協議分割，此有
        財政部南區國稅局遺產稅免稅證明書可稽，合先敘明。
　（二）上揭遺產因繼承而為公同共有狀態，因兩造無法達成協
        議，影響對附表一所示繼承財產之使用收益，又兩造復
        未訂有不分割之協議或期限，又無法協議分割，為此原
        告依上開法條之規定，請求分割遺產，並以起訴狀繕本
        送達被告為終止公同共有關係之意思表示。
　（三）遺產分割方法：
　　　　為使本件遺產分割得較為順利進行，原告爰主張不動產
        、汽車、機車按兩造之應繼分比例分割為分別共有，存
        款按兩造之應繼分比例分配。
　（四）對於被告答辯之陳述：
　　　　⒈查被告羅平定等人提出被繼承人羅其清於103年6月23
          日所書立之遺書，然原告否認其形式真正，因該文件
          之筆跡與被繼承人羅其清生前所書立之文件並未相符
          ，應非被繼承人羅其清所親自書立，且揆諸上開文件
          内容，並未記載遺囑之文字，應難認係屬遺囑，亦與
          自書遺囑之法定方式不符，退萬步言之，縱認上開遺
          書為真，且符合自書遺囑之法定方式，則上開遺書内
          容仍侵害原告可分得之特留分，原告至少應得就遺產
          中分配10分之1之權利範圍，實無疑問。
　　　　⒉又被告雖辯稱：有8筆土地權利範圍1/5，其中一半（
          權利範圍1/10）為二叔羅山河家族所有，其原持分土
          地因故拍賣，由其兒子羅皓誠出錢以家父羅其清名義
          標購，未來需將土地歸還云云，惟查，觀諸被告所提
          出之不動產權利移轉證書為鈞院107年10月23日所發
          ，且代書費用明細表為107年11月所製作，而羅皓誠
          為107年9月27日分別匯款二筆新台幣(下同)50,000元
          ，同年月28日匯款25,000元予被告羅鳳眉帳戶，除上
          開匯款並未記載係由被繼承人羅其清代為標得上開8
          筆土地外，如真羅皓誠委託被繼承人羅其清所代標，
          何以匯款至羅鳳眉之帳戶？亦非無疑，是被告上開所
          辯顯無理由。
　　　　⒊另被告辯稱被繼承人羅其清生前罹癌9年，都是由羅鳳
          眉、羅美華、羅平定開車接送，所有花費不只50萬元
          ，原告應負起4分之1做為子女應有的貴任云云，惟查
          ，原告於被繼承人羅其清罹病時均有一同與其他兄弟
          姐妹照顧伊，且當時原告亦有為被繼承人羅其清購買
          補品，亦即原告本有盡到為人子女之責任，何須再負
          被告所謂4分之1責任？至被告再辯稱104年4月30日父
          母已給原告50萬元，即是未來不要再要求分遺產云云
          ，此為原告所否認，揆諸被告所提供之匯款帳戶為羅
          王你之帳戶，並非被繼承人羅其清之帳戶，則該筆匯
          款與被繼承人羅其清有何干係？況繼承權本不得預先
          拋棄，原告又如何於被繼承人羅其清生前即為拋棄其
          遺產之繼承權？是被告應就其上開主張負舉證責任，
          至為灼然！
　（五）並聲明：
　　　　⒈兩造就公同共有被繼承人羅其清所遺留如附表一所示
          之遺產，應准予分割，分割方法為不動產、汽車、機
          車按兩造之應繼分比例分割為分別共有，存款按兩造
          之應繼分比例分配。
　　　　⒉訴訟費用由兩造按應繼分比例負擔。
二、被告羅王你、羅美華、羅平定、羅鳳眉則辯稱：
　（一）遺囑：被繼承人羅其清留有遺囑，土地壹分給被告羅鳳
        眉繼承，其餘全部被告羅平定繼承。
　（二）他人土地：有8筆土地權利範圍1/5，其中一半（權利範
        圍1/10）為二叔羅山河家族所有，其原持分土地因故拍
        賣，由其兒子羅皓誠出錢以家父羅其清名義標購，未來
        需將土地歸還（地號：台南市東山區牛肉崎段178-1、1
        78-2、180、180-1、180—2、180-3、180-4、180-5、18
        0-6）。
　（三）子女責任：父親生前罹癌9年，還有肝膽腸胃科、泌尿
        科、眼科白内障等疾病就醫及看中醫，都是由被告羅鳳
        眉、羅美華、羅平定開車接送，從東山到臺南市區、新
        營、嘉義等地，來回車趟超越2-300車次，所有花費不
        只50萬元，但原告連一次都沒有，原告應該負起4分之1
        做為子女應有的責任。
　（四）103年4月30日父母已經給原告50萬元，即是未來不要再
        要求分遺產，父母是有傳統的觀念，“女兒得嫁妝，兒
        子得田園”。
　（五）综上所述，原告之主張為無理由，請判決如被告答辯之
        聲明。
　（六）並聲明：
　　　　⒈原告之訴駁回。
　　　　⒉訴訟費用由原告負擔。
三、得心證之理由：
  （一）按繼承人有數人時，在分割遺產前，各繼承人對於遺產
        全部為公同共有；又繼承人得隨時請求分割遺產，但法
        律另有規定或契約另有訂定者，不在此限；再因繼承於
        登記前已取得不動產物權者，應經登記，始得處分其物
        權，民法第1151條、第1164條、第759條分別定有明文
        ；次按分割共有物既對於物之權利有所變動，即屬處分
        行為之一種，凡因繼承於登記前已取得不動產物權者，
        其取得雖受法律之保護，不以其未經繼承登記而否認其
        權利，但繼承人如欲分割因繼承而取得公同共有之遺產
        ，因屬於處分行為，依民法第759條規定，自非先經繼
        承登記，不得為之（最高法院82年度台上字第1783號判
        決意旨參照）。
  （二）查原告主張被繼承人羅其清於110年7月5日死亡，又被
        告羅王你為被繼承人羅其清之配偶，原告及被告羅平定
        、羅美華、羅鳳眉為被繼承人羅其清之子女，兩造均為
        被繼承人羅其清之繼承人，應繼分各為5分之1。再兩造
        業已就被繼承人羅其清所遺不動產辦理繼承登記為兩造
        公同共有，且兩造就被繼承人羅其清之遺產並無不能分
        割之約定，系爭遺產亦無法律所規定不得分割之情事存
        在之事實，業據原告提出戶籍謄本、除戶謄本、繼承系
        統表、財政部南區國稅局遺產稅免稅證明書、土地登記
        第一類謄本、臺南市政府財政稅務局房屋稅籍證明書影
        本等件為證，且為被告所不爭執，是原告主張之前開事
        實堪認為實在。
  （三）次查被告雖辯稱被繼承人羅其清生前曾自書遺囑載明其
        所有土地一分農地由被告羅鳳眉繼承，其餘全部由被告
        羅平定繼承，故被繼承人羅其清之遺產應依遺囑分割云
        云，被告並提出遺書影本1件為證，惟原告否認該遺書
        為真正，按當事人主張有利於己之事實者，就其事實有
        舉證之責任，但法律別有規定，或依其情形顯失公平者
        ，不在此限，民事訴訟法第277條定有明文，被告主張
        系爭遺書為真正，自應由被告負舉證責任，被告就此固
        提出記載被繼承人羅其清生前字跡之筆記本1件為證，
        然經核該筆記本之內容並無被繼承人羅其清之簽名，亦
        無從認定係被繼承人羅其清何時之字跡，自難以之作為
        判斷系爭遺書全文是否為被繼承人羅其清親自書寫並簽
        名之依據，是本件並無充分之證據足認系爭遺書為真正
        ，被告所辯即難認可採。從而，原告訴請法院裁判分割
        被繼承人羅其清之遺產，於法即無不合，應予准許。
  （四）關於本件應分割之遺產範圍：
　　　　⒈查原告主張如附表二所示之不動產、汽機車、存款為
          被繼承人羅其清之遺產等情，業據原告提出財政部南
          區國稅局遺產稅免稅證明書、土地登記第一類謄本、
          臺南市政府財政稅務局房屋稅籍證明書影本等件為證
          ，且為被告所不爭執，堪予認定。
　　　　⒉又查被告辯稱坐落臺南市東山區牛肉崎段178之1、178
          之2、180、180之1、180之2、180之3、180之4、180
          之5、180之6地號土地（應有部分均為5分之1），其
          中一半為訴外人羅山河家族所有，以被繼承人羅其清
          之名義標購，為他人之土地等語，被告並提出不動產
          權利移轉證書、土地移轉登記費用明細、匯款紀錄等
          件影本為證，惟原告否認之，按請求分割遺產，固係
          以被繼承人全部遺產為分割對象，然應以事實審言詞
          辯論終結前已發現並確定之財產為限，兩造既就上開
          土地是否為被繼承人羅其清之遺產有爭執，且涉及第
          三人之權益，尚待確認，上開土地即難認係被繼承人
          羅其清已確定之遺產，自不得予以分割，如日後確定
          上開土地為被繼承人羅其清之遺產，繼承人仍得再行
          請求分割之。
　　　　⒊從而，本件得裁判分割之被繼承人羅其清之遺產，應
          如附表二所示。
  （五）關於被繼承人羅其清之遺產分割方式：
　      ⒈按公同共有物之分割，除法律另有規定外，準用關於
          共有物分割之規定；又共有物之分割，依共有人協議
          之方法行之，分割方法不能協議決定，或於協議決定
          後因消滅時效完成經共有人拒絕履行者，法院得因任
          何共有人之請求，命為下列之分配：一、以原物分配
          於各共有人，但各共有人均受原物之分配顯有困難者
          ，得將原物分配於部分共有人。二、原物分配顯有困
          難時，得變賣共有物，以價金分配於各共有人；或以
          原物之一部分分配於各共有人，他部分變賣，以價金
          分配於各共有人，民法第830條第2項、第824條第1項
          及第2項分別定有明文。再按繼承人如欲終止其間之
          公同共有關係，惟有以分割遺產之方式為之，又將遺
          產之公同共有關係終止改為分別共有關係，性質上屬
          分割遺產方法之一（最高法院74年台上字第2561號判
          例、82年台上字第748號判決參照）。
　      ⒉查被告辯稱被繼承人羅其清及被告羅王你為了原告未
          來不要再要求分遺產，故於103年4月30日已給付原告
          50萬元，原告即不得再獲分配遺產云云，為原告所否
          認，經查被告固提出匯款紀錄影本為證，惟該匯款紀
          錄僅足證被告羅王你曾匯款50萬元予原告，並無法證
          明該匯款係以原告不得獲分配被繼承人羅其清之遺產
          為條件，是被告之上開辯述自難憑採。至被告辯稱原
          告應負起4分之1做為子女應有之責任云云，被告得另
          行依法救濟，與本件分割遺產事件無涉，附此敘明。
　      ⒊又查原告請求將兩造所繼承如附表二所示被繼承人羅
          其清之遺產依兩造之應繼分比例分割，其中不動產及
          汽機車部分分割為分別共有，存款部分則分歸兩造各
          自所有，經核該分割方式對於兩造堪認公平合理，自
          屬可採，從而，原告請求分割系爭遺產，應依如主文
          第一項所示之方法分割。至原告主張分割坐落臺南市
          東山區牛肉崎段178之1、178之2、180、180之1、180
          之2、180之3、180之4、180之5、180之6地號土地，
          為無理由，應予駁回。
四、據上論結，本件原告之訴為一部有理由、一部無理由，爰依
    家事事件法第51條，民事訴訟法第79條、第81條第2款、第8
    5條第1項、第87條第1項，判決如主文。
中　　華　　民　　國　　111 　年　　9 　　月　　5 　　日
                  　　家事法庭　法  官　葉惠玲
以上正本係照原本作成。
如對本判決上訴，須於判決送達後20日之不變期間內，向本院提
出上訴狀。
中　　華　　民　　國　　111 　年　　9 　　月　　5 　　日
                                書記官　陳玉芬

附表一：原告主張被繼承人羅其清之遺產
一、不動產： 
編號 項   目 面積（平方公尺）  權利範圍  １ 臺南市○○區○○○段000地號土地    684 2分之1 ２ 臺南市○○區○○○段000地號土地    422 2分之1  ３ 臺南市○○區○○○段000○0地號土地    787   5分之1  ４ 臺南市○○區○○○段000○0地號土地     23   5分之1  ５ 臺南市○○區○○○段000地號土地   1,295   5分之1  ６ 臺南市○○區○○○段000○0地號土地    899   5分之1  ７ 臺南市○○區○○○段000○0地號土地    127   5分之1  ８ 臺南市○○區○○○段000○0地號土地     18   5分之1  ９ 臺南市○○區○○○段000○0地號土地     12   5分之1  10 臺南市○○區○○○段000○0地號土地     5   5分之1  11 臺南市○○區○○○段000○0地號土地    180   5分之1 12 臺南市○○區○○○段000○00地號土地 128 8分之1 13 臺南市○○區○○○段000○00地號 425 8分之1 14 臺南市○○區○○○段000地號土地 984 全部 15 臺南市○○區○○○段000○0地號土地 2,187 3分之2 16 臺南市○○區○○○段000○0地號土地 921 3分之2 17 臺南市○○區○○○段000○0地號 907 全部 18 臺南市○○區○○里○○00號房屋  全部 19 臺南市○○區○○里○○00號房屋   100000分  之20000 20 臺南市○○區○○里○○00號房屋   100000分  之20000 

二、動產：
編號 項　　目 價　　值 １ 郵局存款 新臺幣76,266元及其孳息 ２ 東山區農會東原分部存款 新臺幣69,610元及其孳息 ３ 車號00-0000號自用小客車  ４ 車號00-0000號自用小客車  ５ 車號000-000號機車  


附表二：被繼承人羅其清應予分割之遺產
一、不動產：
    分割方法：由兩造按應繼分比例即每人各5分之1分割為分別
    共有。　
編號 項   目 面積（平方公尺）  權利範圍  １ 臺南市○○區○○○段000地號土地    684 2分之1 ２ 臺南市○○區○○○段000地號土地    422 2分之1 ３ 臺南市○○區○○○段000○00地號土地 128 8分之1 ４ 臺南市○○區○○○段000○00地號 425 8分之1 ５ 臺南市○○區○○○段000地號土地 984 全部 ６ 臺南市○○區○○○段000○0地號土地 2,187 3分之2 ７ 臺南市○○區○○○段000○0地號土地 921 3分之2 ８ 臺南市○○區○○○段000○0地號 907 全部 ９ 臺南市○○區○○里○○00號房屋  全部 10 臺南市○○區○○里○○00號房屋   100000分  之20000 11 臺南市○○區○○里○○00號房屋   100000分  之20000 

二、汽機車：
　　分割方法：由兩造按應繼分比例即每人各5分之1分割為分別
    共有。　　
編號 項　　目 １ 車號00-0000號自用小客車 ２ 車號00-0000號自用小客車 ３ 車號000-000號機車 

三、存款：　　
    分割方法：由兩造按應繼分比例即每人各5分之1分配。　　
編號 項　　目 價　值 １ 郵局存款 新臺幣76,266元及其孳息 ２ 東山區農會東原分部存款 新臺幣69,610元及其孳息